臺灣高等法院民事判決
109年度家上字第283號
上  訴  人  寅○○  

            卯○○  

            辰○○  
            丑○○  
            子○○  
            丁○○  
            己○○  
            辛○○  
            庚○○  
            乙○○  
            丙○○  
上11人共同
訴訟代理人  徐松龍律師
上  訴  人  壬○○  
            癸○○  
            地○○  
            戊○○  
            戌○○○
被上訴  人  李偉誠  

            李偉豪  
            酉○○  


            天○○○
上  1   人
法定代理人  劉○○  
被上訴人兼
上4 人共同
訴訟代理人  申○○  
被上訴  人  甲○    


            巳○○  
            亥○○○
上  1   人
訴訟代理人  王瑩婷律師
上列當事人間請求返還遺產等事件，上訴人對於中華民國109年6
月5日臺灣桃園地方法院107年度家繼訴字第104號第一審判決提
起上訴，本院於110年8月17日言詞辯論終結，判決如下：
    主      文
上訴駁回。
第二審訴訟費用由上訴人負擔。
    事實及理由
壹、程序方面：
一、依民事訴訟法第56條第1項第1款規定，訴訟標的對於共同訴
    訟之各人必須合一確定者，共同訴訟中一人之行為有利益於
    共同訴訟人者，其效力及於全體；不利益者，對於全體不生
    效力。經查，上訴人寅○○、卯○○、辰○○、丑○○、子○○、丁○○
    、己○○、辛○○、庚○○、乙○○、丙○○(下合稱寅○○等11人，分
    稱其名)與原審同案原告壬○○、癸○○、地○○、戊○○、戌○○○(
    下合稱壬○○等5人，分稱其名，與寅○○等11人合稱上訴人)，
    於原審以其等為訴外人A○之繼承人，繼承A○對被上訴人之不
    當得利返還請求權為由，起訴請求被上訴人亥○○○(下稱亥○○
    ○)返還新臺幣(下同)100萬元、被上訴人申○○、天○○○、酉○○
    (下分稱其名)各返還45萬元、被上訴人午○○、未○○(下逕稱
    其名，與申○○、天○○○、酉○○合稱申○○等5人)、甲○、巳○○(
    下合稱甲○等2人，分稱其名，與亥○○○、申○○等5人合稱被上
    訴人)共同返還45萬元，經原審為上訴人敗訴之判決，雖僅
    寅○○等11人提起上訴，然因上訴係有利益於共同訴訟人之行
    為，其等上訴之效力應及於壬○○等5人，壬○○等5人仍應視同
    上訴。
二、壬○○等5人經合法通知，無正當理由，未於言詞辯論期日到
    場，核無民事訴訟法第386條所列各款情形，依家事事件法
    第51條準用民事訴訟法第385條第1項前段、第2項規定，爰
    依亥○○○、申○○等5人之聲請，由其一造辯論而為判決。
三、甲○等2人經合法通知，無正當理由，未於言詞辯論期日到場
    ，核無民事訴訟法第386條所列各款情形，依家事事件法第5
    1條準用民事訴訟法第385條第1項前段、第2項規定，爰依寅
    ○○等11人之聲請，由其一造辯論而為判決。
貳、實體方面：
一、本件上訴人主張：亥○○○與A○、訴外人B○(民國49年間死亡)
    、C○○均為訴外人D○○之子女。D○○於77年8月23日死亡，遺產
    由C○○、亥○○○繼承，及申○○、天○○○、酉○○、E○○(更名前為
    李○○，89年3月18日死亡，其繼承人為午○○、未○○、甲○、巳
    ○○《下合稱午○○等4人》)代位繼承。A○84年4月10日與亥○○○、
    申○○、天○○○、酉○○、E○○(上4人下合稱申○○等4人)簽立遺產
    分割協議書(下稱系爭協議書)，於系爭協議書 第3、4條約
    定「現金100萬元由亥○○○繼承取得」、「現金180元由天○○○
    、申○○、李○○、酉○○等4人均等繼承取得」，並由A○依序給
    付100萬元、180萬元予亥○○○、申○○等4人，購買其等就系爭
    協議書第1、2條所載D○○遺產之應繼分，A○已於當日依系爭
    協議書約定如數給付。惟A○與亥○○○、申○○等4人簽立系爭協
    議書時，誤認C○○未與養家終止收養，非D○○之繼承人，故未
    使C○○參與。嗣於104年11月4日C○○主張其為D○○之繼承人，
    並以D○○之其他繼承人為被告，訴請分割D○○遺產(案列原法
    院105年度重訴字第5號、本院105年度重家上第52號)，經判
    決確定C○○有合法繼承權，並認定系爭協議書未經D○○全體繼
    承人協議而無效。是亥○○○、申○○等4人分別依系爭協議書取
    得100 萬元、180萬元即無法律上原因，伊等為A○之繼承人
    ，自得依民法第179條、第181條規定，請求被上訴人返還所
    受不當得利。縱認亥○○○、申○○等4人依序受領之100萬元、1
    80萬元並非A○給付，而係取自D○○之遺產，伊等亦得依民法
    第179條、第181條規定請求被上訴人返還予D○○之全體繼承
    人。爰提起先位之訴，求為命㈠亥○○○應返還100萬元，申○○
    、天○○○、酉○○各應返還45萬元予A○全體繼承人公同共有，
    及自84年4月10日起算法定遲延利息；㈡午○○等4人應連帶返
    還45萬元予A○全體繼承人公同共有，及自89年3月18日起算
    法定遲延利息之判決(下稱先位聲明)。並提起備位之訴，求
    為命㈠亥○○○應返還100萬元，申○○、天○○○、酉○○各應返還45
    萬元予D○○全體繼承人公同共有，及自84年4月10日起算法定
    遲延利息；㈡午○○等4人應連帶返還45萬元予D○○全體繼承人
    公同共有，及自89年3月18日起算之法定遲延利息之判決(下
    稱備位聲明)。
二、被上訴人部分：
  ㈠亥○○○則辯以：伊雖依系爭協議書自A○取得100萬元，惟約於8
    5年間A○對伊配偶稱土地不能轉移，要取回一些現金，伊配
    偶已償還部分現金予A○，實際金額因時間久遠已不復記憶。
    另依據原法院105年重家訴字第5號判決所載，C○○於48年11
    月30日即已將戶籍遷至D○○之住所，稱謂為陸女，父為D○○，
    可見A○於與其他D○○之繼承人做成系爭協議書時，客觀上已
    知D○○尚有一繼承人未參與遺產分割協議，且得對系爭協議
    書提出爭執，並對簽署協議書而分得遺產之人行使不當得利
    返還請求權。A○之不當得利返還請求權自84年間其交付金錢
    後即可行使，且不因其主觀上是否知悉C○○為D○○之繼承人有
    所影響。A○於101年4月30日死亡後，其請求權利由上訴人概
    括繼承，上訴人對於系爭協議書所生之不當得利請求權時效
    應自84年間起算，迄今已逾15年，上訴人之不當得利請求權
    時效已完成，爰依民法第144條第1項規定拒絕給付等語。
  ㈡申○○等5人則辯以：84年間A○至申○○家中協議D○○遺產事宜，
    當時約定申○○等4人共可分得180萬元，A○先給付135萬元，
    剩餘45萬元等土地過戶完成後再給付。嗣於85年7月至9月間
    ，A○對申○○等人表示做成系爭協議書時，因C○○未參與，導
    致土地無法過戶，需將D○○之遺產重新分配，並取回當初給
    付之135萬元中之45萬元，是申○○等4人最後僅自A○處取得90
    萬元。自此之後，A○均未再提起系爭協議書之事，這件事就
    這樣解決了，事情已過了20幾年，早已過了法律追訴期等語
    。
  ㈢甲○、巳○○經本院合法通知於言詞辯論期日未到場，亦未提出
    書狀作何聲明或陳述，依民事訴訟法第280條第3項規定對上
    訴人主張之事實，視同自認。
三、原審為上訴人敗訴之判決，上訴人不服提起上訴，聲明：㈠
    原判決廢棄。㈡如先位聲明與備位聲明所示。㈡願供擔保請准
    宣告假執行。亥○○○與申○○等5人則答辯聲明：㈠上訴駁回。㈡
    如受不利判決，願供擔保請准宣告免假執行。
四、兩造不爭執之事項(見本院卷第251至252頁)：
  ㈠D○○之繼承人為申○○等4人、亥○○○、A○、C○○，A○之繼承人為
    上訴人（共16人），E○○之繼承人為午○○等4人，有繼承系統
    表足憑(見原審卷一第12頁)。
  ㈡D○○於77年8月23日死亡，遺產由C○○、A○(於101年4月30日死
    亡）、亥○○○、天○○○、申○○、酉○○及E○○(原名李○○，89年3
    月18日死亡)繼承。系爭協議書上有亥○○○、申○○、天○○○、
    酉○○及E○○之簽名。嗣C○○提起分割遺產訴訟，經原法院105
    年度重家訴字第5號、本院105年度重家上字第52號分割遺產
    案件審理，認定系爭協議書因欠缺C○○同意而無效，有系爭
    協議書及本院105年度重家上字第52號判決、確定證明書足
    憑（見原審卷一第13至24頁）。
  ㈢系爭協議書第1條至第4條約定D○○遺產中桃園市○○○鄉○○段000
    ○00000地號土地全部由A○繼承，現金100萬元由亥○○○繼承取
    得，現金180萬元由申○○等4人均等繼承取得（見原審卷一第
    13頁）。
  ㈣證人余○○於原審證稱：亥○○○及李B○之子女（即申○○等4人）
    在辦公室內分別取得A○給付之100萬元及180萬元後，即在系
    爭協議書上簽名。……伊向桃園信用合作社貸款280萬元，用
    以作為與A○買賣土地之預約金，也算是借款給A○，因亥○○○
    及李B○之子女若未拿到錢，不會願意在系爭協議書上簽章等
    語（見原審卷二第18至19頁背面）。
五、本院判斷：
    上訴人主張其等之被繼承人A○於84年4月10日與亥○○○、申○○
    等4人簽訂系爭協議書，約定由A○依序給付亥○○○、申○○等4
    人100萬元、180萬元，以取得亥○○○、申○○等4人就D○○遺產
    所享有之應繼分。惟系爭協議書因D○○之繼承人C○○未參與而
    無效，亥○○○、申○○、天○○○、酉○○、及E○○之繼承人午○○等4
    人無法律上原因而受有利益，其等自得請求被上訴人返還予
    A○或D○○之全體繼承人云云。惟為亥○○○、申○○等5人所否認
    ，並以前詞置辯。經查：
  ㈠按民法第128條規定消滅時效，自請求權可行使時起算。又所
    謂「可行使時」，係指請求權人行使其請求權，客觀上無法
    律上之障礙而言，要與請求權人主觀上何時知悉其可行使無
    關。請求權人因疾病、權利人不在、權利存在之不知或其他
    事實上障礙，不能行使請求權者，時效之進行不因此而受影
    響；權利人主觀上不知已可行使權利，為事實上之障礙，非
    屬法律障礙，是以民法第179條規定之不當得利返還請求權
    ，權利人於該請求權發生時即得請求返還不當得利，亦即不
    當得利返還請求權之消滅時效，應自不當得利成立要件具備
    即財貨發生損益變動(一方受利益致他方受損害)，而無法律
    上原因時起算(最高法院63年台上字第1885號判例、95年度
    第16次民事庭會議決議、99年度台上字第1335號、106年度
    台上字第1162號判決意旨參照)。查系爭協議書因未經D○○全
    體繼承人參與協議而無效，為本院105年度重家上字第52號
    確定判決所是認，有上開判決與確定證明書足憑(見原審卷
    一第17至24頁)，而兩造均為上開訴訟之當事人，自應受上
    開判決所認定爭點之拘束。惟亥○○○、申○○等4人縱依無效之
    系爭協議書受領A○給付之金錢，而對A○或其繼承人負不當得
    利返還之責，A○不當得利返還請求權之時效亦應自上訴人主
    張之給付時點即84年4月10日起算，算至99年4月10日A○對亥
    ○○○、申○○等4人之不當得利返還請求權已罹於15年之時效而
    消滅。則亥○○○、申○○等5人以上訴人於請求權消滅後之107
    年9月10日始提起本件訴訟為由，主張時效抗辯而拒絕給付(
    見原審卷二第7頁背面、第45頁)，自屬有據。
  ㈡次按訴訟標的對於共同訴訟之各人必須合一確定者，共同訴
    訟中一人之行為有利益於共同訴訟人者，其效力及於全體；
    不利益者，對於全體不生效力，民事訴訟法第56條第1項第1
     款定有明文。又民法第275條規定連帶債務人中之一人受確
    定判決，而其判決非基於該債務人之個人關係者，為他債務
    人之利益，亦生效力，故債權人以各連帶債務人為共同被告
    提起給付之訴，被告一人提出非基於其個人關係之抗辯有理
    由者，對於被告各人即屬必須合一確定，自應適用上開民事
    訴訟法之規定(最高法院33年上字第4810號判例要旨參照)。
    查上訴人以E○○於84年4月10日受領A○給付之45萬元，為無法
    律上原因而受有利益，應負返還之責，嗣E○○於89年3月18日
    死亡，該不當得利債務應由午○○等4人繼承為由，依繼承與
    不當得利之法律關係請求午○○等4人連帶返還45萬元。依上
    訴人主張，午○○等4人所負返還45萬元之債務，係繼承自E○○
    之公同共有債務，對於午○○等4人須合一確定，午○○、未○○
    為時效抗辯，係有利於全體公同共有人之行為，依上說明，
    其效力應及於甲○、巳○○。
  ㈢上訴人雖主張其於106年9月6日收受本院105年度重家上字第5
    2號判決，始知悉系爭協議書為無效，故其於107年9月間提
    起本件訴訟，不當得利返還請求權尚未罹於15年之時效而消
    滅云云。惟依上㈠說明，不當得利返還請求權之15年消滅時
    效，係自得請求時起算，並非自請求權人知悉時起算，而系
    爭協議書既因未經D○○之繼承人C○○參與而無效，則A○之請求
    權自84年4月10日即給付時起即開始起算，上訴人主張應自
    其於106年9月6日知悉有不當得利情事時始起算15年消滅時
    效云云，顯無可採。 
  ㈣縱上所述，亥○○○、申○○等4人縱依序自A○或D○○之遺產受領10
    0萬元、180萬元，上訴人對被上訴人之不當得利返還請求權
    亦罹於時效而消滅，被上訴人既主張時效抗辯而拒絕給付，
    則上訴人依繼承與不當得利之法律關係，對被上訴人為先、
    備位聲明之請求，自均無理由。
六、從而，上訴人依繼承與不當得利之法律關係，先、備位請求
    亥○○○應返還100萬元，申○○、天○○○、酉○○應各返還45萬元
    ，午○○等4人應連帶返還45萬元，及亥○○○、申○○、天○○○、
    酉○○自84年4月10日，午○○等4人自89年3月15日起算之法定
    遲延利息予A○或D○○之繼承人，為無理由，不應准許。原審
    為上訴人敗訴之判決，並無不合。上訴論旨指摘原判決不當
    ，求予廢棄改判，為無理由，應駁回其上訴。
七、本件事證已臻明確，兩造其餘之攻擊或防禦方法及所用之證
    據，經本院斟酌後，認為均不足以影響本判決之結果，爰不
    逐一論列，附此敘明。
八、據上論結，本件上訴為無理由，依家事事件法第51條，民事
    訴訟法第449條第1項、第78條、第463條、第385條第1項前
    段、第2項，判決如主文。
中　　華　　民　　國　　110 　年　　8 　　月　　24　　日
                  家事法庭   
                      審判長法  官  王怡雯
                            法  官  朱美璘
                            法  官  何君豪
正本係照原本作成。
如不服本判決，應於收受送達後20日內向本院提出上訴書狀，其
未表明上訴理由者，應於提出上訴後20日內向本院補提理由書狀
（均須按他造當事人之人數附繕本）上訴時應提出委任律師或具
有律師資格之人之委任狀；委任有律師資格者，另應附具律師資
格證書及釋明委任人與受任人有民事訴訟法第466 條之1第1項但
書或第2項所定關係之釋明文書影本。如委任律師提起上訴者，
應一併繳納上訴審裁判費。
中　　華　　民　　國　　110 　年　　8 　　月　　26　　日

  　　　　　　　　　　　　　書記官  陳奕伃